【裁判字號】    95,台上,1593
【裁判日期】    950721
【裁判案由】    確認董事關係存在等
【裁判全文】
最高法院民事判決            九十五年度台上字第一五九三號
    上  訴  人  甲○○
    訴訟代理人  張立中律師
    上  訴  人  乙○○○○○○○○○○○○○職業學校
                        0號
    法定代理人  己○○
    訴訟代理人  簡文玉律師
    被 上訴 人  丙○○
                        0號
                丁○○
                戊○○
上列當事人間請求確認董事關係存在等事件，上訴人對於中華民
國九十五年三月八日台灣高等法院第二審更審判決（九十四年度
上更(三)字第一三號），各自提起上訴，本院判決如下：
    主  文
原判決關於確認甲○○與上訴人乙○○○○○○○○○○○○○
職業學校間第九屆董事委任關係存在及該訴訟費用部分廢棄。
上開廢棄部分，甲○○之第二審上訴駁回。
上訴人甲○○之上訴駁回。
第二、三審訴訟費用均由上訴人甲○○負擔。
    理  由
上訴人甲○○主張：對造上訴人乙○○○○○○○○○○○○○
職業學校（下稱永平高職）於民國八十四年十月二十二日召開第
八屆董事會第十一次會議，選舉第九屆董事，伊獲當選。因伊握
有以金錢違法買賣董事席位造成董事改選之錄音帶，除曾於董事
會抗議暨向前台灣省教育廳陳情查處外，並去函永平高職，表示
在澄清前暫緩簽署董事當選同意書。詎永平高職竟於八十五年三
月十二日發函，要求伊於文到三日內將履任同意書送交董事會，
伊乃於同年月十五日再函永平高職表示疑點未澄清前，暫緩簽署
董事當選同意書，不得以伊不同意履任辦理，並另向前台灣省教
育廳報備。詎永平高職竟於同年月二十二日，違法召開第八屆董
事會第十二次會議，補選被上訴人丙○○、丁○○、戊○○（下
稱丙○○等三人）為第九屆之新任董事，並向前台灣省教育廳核
備，而否認伊為永平高職第九屆之新任董事，自屬違法。且伊嗣
經教育部遴選為永平高職第九屆董事，亦取得董事資格等情，爰
依委任之法律關係，求為確認伊與永平高職間第九屆董事委任關
係存在，丙○○等三人與永平高職間第九屆董事委任關係不存在
之判決。
上訴人永平高職及被上訴人丙○○等三人則以：因甲○○拒不簽
署履任同意書，無從報請主管教育行政機關核備，影響董事會之
運作及申請獎助金，始擇期召開第八屆董事會第十二次會議，補
選丙○○等三人為董事，並呈報前台灣省教育廳核備在案。該次
會議縱未於開會前十日發出通知，仍屬合法成立，未經撤銷前，
其決議並非當然無效。且永平高職第十屆董事會業已合法成立，
甲○○請求確認過去之法律關係，亦為法所不許。而丙○○等三
人之第九屆董事任期已屆滿，與永平高職間已無委任關係存在，
甲○○亦無請求確認之法律上利益等語，資為抗辯。
原審審理結果，以：按確認法律關係之訴，非原告有即受確認判
決之法律上利益者，不得提起之。民事訴訟法第二百四十七條第
一項前段定有明文。所謂即受確認判決之法律上利益，係指因法
律關係之存否不明確，致原告在私法上之地位有受侵害之危險，
而此項危險得以對於被告之確認判決除去之者而言。苟具備前開
要件，縱其所求確認者為他人間之法律關係，亦非不得提起。查
永平高職董事會組織章程第四、五條規定「本會董事名額定為董
事十三人」、「本會第一屆董事，由創辦人遴選適當人員，報經
主管教育行政機關核備後聘任之。第二屆起各屆董事改選時，現
任董事均得為下屆董事之當然候選人，本會並應另行加推適當人
員若干人為候選人」；另修正前私立學校法施行細則第十四條第
二項規定「現任董事均得為下屆董事之候選人，董事會應加推董
事會組織章程所定董事名額五分之一以上之適當人士為候選人。
董事每屆任期之起算年月，以主管教育行政機關核准生效之日為
準。主管教育行政機關並應將核准文件之副本抄送學校」。足見
永平高職自第二屆董事會之後，其每任董事均應由前一屆之董事
會選舉，且當屆董事並均為下屆董事之當然候選人，故該校第十
屆董事自應由第九屆董事會選舉，且第九屆董事亦當然為第十屆
董事之候選人。其第十屆董事會雖經教育部核備而成立，惟教育
部就第九屆第十六次董事會改選第十屆董事十三名報請核備乙案
，僅核備蘇志民等十一人，至朱仁才、葉佳文二人則不予核備，
有教育部函文可證，函中並請永平高職董事會依法補選不足額之
董事。是被上訴人永平高職第十屆董事會尚餘二名董事未依法產
生，揆諸前揭說明，自應由第九屆董事會選舉，且第九屆董事全
體均為當然候選人，則第九屆董事委任關係之存否顯非屬過去之
法律關係，甲○○在私法上之地位仍有受侵害之危險，且此項危
險得以對於永平高職之確認判決除去，甲○○自有受確認判決之
法律上利益。次按，私立學校與董事間應成立民法上之委任關係
，委任契約雖以當事人意思表示合致即成立，其承諾之方式，原
則上亦以意思表示為之為已足，但要約人對於承諾之方式特為限
定者，則依其限定。查甲○○雖於永平高職八十四年十月二十一
日之第八屆董事會第十一次會議獲選為第九屆董事，惟因修正前
私立學校法第二十三條第一項規定董事會應將新董事名冊及其同
意書報請主管教育行政機關核備，同法施行細則第十四條第二項
規定核備後董事方得行使職權，永平高職為向董事當選人甲○○
為委任之要約，乃提出載明「本人同意桃園縣私立永平高級工商
職業學校董事會推選本人為第九屆董事會董事，並在三年任期內
遵守私立學校法及私立學校法施行細則之一切規定履行董事義務
。」內容之同意書，要求甲○○填具，可見永平高職就承諾方式
特為限定。而甲○○至八十五年三月二十二日永平高職第八屆董
事會第十二次會議補選丙○○等三人為董事時，仍未簽署該同意
書，其未依永平高職限定之方式為承諾，固難認委任契約已成立
；惟教育部鑑於永平高職第九屆董事有四名董事出缺，曾以九十
一年十一月月二十七日台（九一）教中（三）字第九一０五二二
七六０號函遴選黃世鑫、周志宏、沈泰民、甲○○為董事，此經
教育部九十四年七月一日部授教中（三）字第０九四０五七二四
五一號函覆在卷，可見甲○○與永平高職間之第九屆董事關係應
屬存在。再按財團法人之董事會決議，係以合議方式為之，倘其
決議程序違法，影響合議結果者，自應認其決議無效。又依修正
前私立學校法第二十七條第三項規定，關於董事之改選、補選等
重要事項之討論，應於會議前十日，將議程通知各董事。參考司
法院大法官會議釋字第二一號解釋意旨，上開條文所謂「會議前
十日」，應自會議前一日起算，算足十日，此觀九十二年二月六
日修正公布之私立學校法第二十九條（即修正前第二十七條）第
四項增訂之規定亦明。查永平高職於八十五年三月二十二日召開
第八屆董事會第十二次會議，補選丙○○等三人為董事，依上開
說明，至遲應於同年三月十一日通知各董事，其於同年三月十二
日寄發通知，於法雖有未合，惟依該次會議紀錄記載「出席董事
有甲○○等十一名（應出席十三名），發出選票十一張，收回十
一張。有效票九張，廢票二張。程宗仁一票、甲○○一票、丙○
○八票、丁○○八票、戊○○九票」，可見該次召集程序之瑕疵
，對合議結果並無任何影響，則該次決議自仍屬有效。丙○○等
三人擔任董事，經前台灣省政府教育廳同意備查，嗣雖教育部九
十一年三月十八日台（九十）教中（三）字第九０五二０六九七
號函撤銷對丙○○等三人之核備，惟經撤銷備查之董事，僅不能
行使職權，對該董事與學校間原已成立之委任關係，尚不致因主
管機關撤銷備查而當然消滅，此與解除董事職務之效果並不相同
。丙○○等三人既未被解除職務或經董事會決議解聘，則與永平
高職間第九屆董事委任關係自不因而消滅。綜上所述，甲○○請
求確認其與永平高職間第九屆董事委任關係存在，尚無不合，應
予准許；至其請求確認丙○○等三人間與永平高職間第九屆董事
委任關係不存在，則無理由，應予駁回等詞，因將第一審判決關
於駁回甲○○請求確認其與永平高職間第九屆董事委任關係存在
之訴部分廢棄，改判如其聲明；關於駁回甲○○請求確認丙○○
等三人與永平高職間第九屆董事委任關係不存在部分，則判予維
持，駁回甲○○該部分之上訴。
按確認之訴非原告有即受確認判決之法律上利益者，不得提起。
所謂即受確認判決之法律上利益，係指法律關係之存否不明確，
原告主觀上認其在法律上之地位有不安之狀態存在，且此種不安
之狀態，能以確認判決之既判力除去者而言。若縱經法院判決確
認，亦不能除去其不安之狀態者，即難認有受確認判決之法律上
利益。本件永平高職第九屆董事會已選出第十屆董事十三人，教
育部核備其中十一人，該屆董事會已合法成立等情，既為原審確
定之事實，則上訴人甲○○起訴請求確認伊與永平高職間第九屆
董事委任關係存在暨丙○○等三人與永平高職間第九屆董事委任
關係不存在，縱獲勝訴判決確定，其既判力亦無從否認第十屆董
事與永平高職間之委任關係存在；而第十屆董事會已成立，第九
屆董事與永平高職間之委任關係即因而消滅，已無確認之利益。
至於私立學校法第二十三條第二項雖規定現任董事均得為下屆董
事之候選人，且教育部就永平高職報請核備之第十屆董事十三人
，僅核備其中十一人，其餘二人不予核備，惟此並無礙於第十屆
董事會之成立。卷存資料既無永平高職因而舉行二名董事之補選
，甲○○於事實審亦未主張其為補選該二名董事缺額之候選人，
因永平高職予以否認，致其法律上地位有不安之狀態（按永平高
職第九屆董事會選舉第十屆董事，甲○○亦為候選人，見原審更
(三)卷(一)第四五頁），自不得僅因教育部就第十屆董事尚有二人未
予核備，即認甲○○仍有請求確認第九屆董事委任關係存否之法
律上利益。原審廢棄第一審判決關於駁回甲○○請求確認伊與永
平高職間第九屆董事委任關係存在部分，改判如甲○○之聲明，
自有未洽。永平高職上訴論旨，指摘此部分之原判決為不當，求
予廢棄，非無理由，應由本院本於原審確定之事實，自為判決，
駁回甲○○此部分之第二審之上訴，期臻適法。至於原審就甲○
○請求確認丙○○等三人與永平高職間第九屆董事委任關係不存
在部分，維持第一審所為甲○○敗訴之判決，駁回其上訴，雖未
以其無提起確認之訴之利益為理由，惟結果並無不同。甲○○上
訴論旨，聲明廢棄原判決此部分，難認有理由。
據上論結，本件上訴人永平高職之上訴為有理由，甲○○之上訴
為無理由。依民事訴訟法第四百七十七條第一項、第四百七十八
條第一項第一款、第四百八十一條、第四百四十九條第一項、第
七十八條，判決如主文。
中    華    民    國  九十五  年    七    月   二十一 日
                      最高法院民事第五庭
                          審判長法官  吳  啟  賓
                                法官  高  孟  焄
                                法官  劉  福  來
                                法官  吳  麗  女
                                法官  李  寶  堂
      本件正本證明與原本無異
                                      書  記  官
中    華    民    國  九十五  年    七    月  三十一  日
                                                      v


司法院資訊處製作；財團法人民間司法改革基金會備份。
